【裁判字號】    90,上訴,1508
【裁判日期】    901213
【裁判案由】    違反著作權法等
【裁判全文】
臺灣高等法院高雄分院刑事判決                    九十年度上訴字第一五八號
    上  訴  人  乙○○
    即  被  告
    選任辯護人  許清連律師
                林鴻駿
右上訴人因違反著作權法等案件，不服臺灣高雄甲方法院八十九年度訴字第二二九九
號中華民國九十年八月十五日第一審判決（起訴案號：臺灣高雄甲方法院檢察署八十
九年度偵字第七０八九號、第一六０六四號、第一六０六五號、第一六０六六號），
提起上訴，本院判決如左：
      主  文
原判決撤銷。
乙○○共同以明知為侵害著作權之物，意圖營利而交付之方法侵害他人之著作權為常
業，處有期徒刑貳年。
扣案如附件一、二、四、五、六、七、八、九、十所示光碟共計壹萬伍仟壹佰陸拾肆
片、附件三、十一所示卡匣佰貳拾片及進出貨單、帳冊、改裝器具乙批，均沒收。
    事  實
一、乙○○自民國（下同）八十八年二月間起，以每月新台幣（下同）二萬八千元之
    代價僱用陳正忠（另案判決確定），並與陳正忠共同基於販賣違反著作權法及商
    標法物品之犯意連絡，由乙○○提供不詳姓名之人所擅自重製之遊戲軟體光碟片
    及卡匣，二人均明知該等遊戲軟體光碟片，分別係由日商．思奎爾股份有限公司
    （ＳＱＵＡＲＥＣＯ．，ＬＴＤ，以下簡稱思奎爾公司）、日商．可樂美股份有
    限公司（ＫＯＮＡＭＩＣＯ．，ＬＴＤ，以下簡稱可樂美公司）、日商．卡波光
    股份有限公司（ＣＡＰＣＯＭＣＯＭＣＯ．，ＬＴＤ，以下簡稱卡波光公司）、
    日商．新力電腦娛公司等公司享有著作權之抓猴歷險記等遊戲軟體光碟片（各經
    該公司取得我國之著作權登記及為在我國管轄區內首次發行，依法享有著作權之
    著作物），及該等卡匣係由日商．任天堂股份有限公司（以下簡稱任天堂公司）
    享有著作權之「ＰＯＣＫＥＴＭＯＮＳＴＥＲ」等遊戲卡匣，而該等遊戲卡匣之
    外包裝上並冒用任天堂公司產品之「任天堂」等商標專用權（如附件三、十一所
    示），而光碟片透過電視遊戲器之執行，在電視畫面上會出現「ＰＳ設計圖」（
    如附件二、四至七所示），該「ＰＳ設計圖」係日商新力公司享有商標專用權之
    商標圖樣，指定使用於電腦、錄有電腦程式之卡帶、磁碟及卡匣之商品，現仍在
    專用期間，該等商標圖樣足以對外表示該等卡匣及光碟片係任天堂公司及新力公
    司所生產之用意證明，為意圖欺騙他人，於同一商品，使用相同於他人註冊商標
    之圖樣商品，竟意圖欺騙他人，及基於販賣營利之概括犯意聯絡，未得任天堂公
    司、新力公司、卡波光公司、思奎爾公司及可樂美公司之同意或授權，由陳正忠
    負責銷售、送貨及收受貨款，以每片三十元之代價售予不特定人及玩具模型店，
    乙○○與陳正忠二人均以之為業，賴以維生。迨於八十九年三月三日下午四時二
    十分許，經警在屏東縣麟洛鄉○○路四百五十五號「永新模型玩具店」內當場查
    獲陳正忠駕駛乙○○之母涂吳輕紅所有，車號ＹＶ－５６１８號小貨車運送如附
    件一、二、三所示任天堂公司、新力公司、思奎爾公司、卡波光公司、可樂美公
    司因在我國所享有著作權與商標權之非法重製軟體，共計非法重製之遊戲軟體光
    碟片計一萬零五百九十六片（原扣得一萬零八百八十一片，經勘驗後，確認其中
    有二百八十五片為無法使用且無法辨識之空白光碟）及Ｇ．Ｂ卡匣一百五十片。
    並為警循線於同日二十時十分許，在乙○○位於高雄市○○區○○街二五五號住
    處扣得進出貨單乙批，及自停放於該處門前之陳正忠所有車輛上扣得如附件四、
    五、六、七、八、九、十所示之光碟片計四千五百六十八片（原扣得五千零五十
    片，經勘驗後，確認其中有四百八十二片為無法使用且無法辨識之空白光碟）及
    如附件十一所示仿冒之Ｇ．Ｂ卡匣一百七十片，帳冊及改裝器具乙批。
二、案經新力公司、任天堂公司、思奎爾公司、可樂美公司、卡波光公司告訴暨內政
    部警政署保安警察第二總隊第三大隊第三中隊移送台灣屏東甲方法院檢察署呈請
    台灣高等法院高雄分院檢察長核轉臺灣高雄甲方法院檢察署檢察官偵查起訴。
    理  由
一、訊據上訴人即被告乙○○矢口否認有何販賣盜版光碟及遊戲卡匣之犯行，辯稱：
    陳正忠業已離職，係陳正忠自行販售盜版光碟及卡匣，扣案盜版光碟、遊戲卡匣
    均係陳正忠所有，其並未僱用陳正忠從事販賣非法重製之遊戲軟體之行為云云。
    經查：
（一）前述事實，業據告訴代理人尤挹華、徐嶸文、陳嘉龍、金合國指訴綦詳，且另
      案被告陳正忠於警訊及偵查中自承其確係自八十八年二月間起，即以每月二萬
      八千元之薪資受僱於乙○○，為乙○○運送並交付乙○○所購入之盜版光碟等
      物，向買受人收款，且警方查獲時其所駕駛之小貨車亦為乙○○之母涂吳輕紅
      所有，交予其運送前述盜版光碟所用等情（見本院九十年度上訴字第二三九號
      警訊卷第一至二頁及偵查卷第六頁），核與證人即被告乙○○之妻謝枚君在警
      訊中所證稱：「（盜版光碟與帳冊及改裝器具屬何人所有？）我先生乙○○所
      有」「你先生從何時從事盜版光碟買賣行業？）從八十七年中旬開始從事盜版
      光碟買賣」「（你先生與陳正忠是什麼關係？）他是我先生請的業務員，負責
      送貨物給客戶」等語（見警訊筆錄第一頁背面）相符，而謝枚君為乙○○之妻
      ，衡諸常情其應無憑白誣陷被告乙○○之可能，況被告乙○○亦自承陳正忠遭
      警方逮捕時，所使用之ＹＶ─五六一八號小貨車，係被告乙○○之母吳輕紅所
      有，而陳正忠本身並非無自用小客車可用，此自警方於被告乙○○住處搜索時
      ，尚自停放於屋外騎樓處之被告陳正忠所有之自用小客車上扣得盜版光碟乙節
      可明。則陳正忠既有自用小客車可用，且其自用小客車經警查獲時，亦停放於
      被告乙○○住處騎樓處，並非故障或為他人使用中，其若係自行經營販售盜版
      光碟之業務而與被告乙○○無關，當無向被告乙○○借用車輛運送盜版品之必
      要，因此被告乙○○辯稱貨車是陳正忠向其借的云云，顯不足採。是陳正忠於
     另案中所述其係自八十八年二月間起迄為警查獲時為止，受僱於乙○○，並為
      乙○○運送盜版光碟，且代收貨款，而與乙○○間對於上述販賣（意圖營利而
      交付）侵害告訴人商標權與著作權之光碟與卡匣之行為有犯意之連絡一節，應
      堪採信。至陳正忠嗣後翻異前詞，改稱其係自行販售盜版光碟云云，顯係迴護
      被告之詞，實不足採；被告乙○○另聲請傳喚陳正忠作證，核無必要。
（二）次查，警方於本件查獲當日，尚自被告乙○○上開住處扣得進出貨單乙批，被
      告雖辯稱進出貨單是警方自陳正忠車上查獲，非其所有云云，然證人謝枚君於
      警訊中供稱帳冊乙批（即進出貨單乙批）係其先生乙○○所有等語（見警訊筆
      錄第一頁背面），核與證人即當日查獲警員伏志忠於原審證述情節相符，足認
      該批出貨單係被告所有無誤。而該進出貨單均記載告訴人等享有著作財產權或
      商標專用權之電腦遊戲程式著作之目錄，以及買賣該等光碟片及卡匣之進出貨
      買賣紀錄，又被告乙○○雖於上址以「六嘉茗茶莊」名義為商號登記，惟卻於
      八十六年間即因業務不佳而辦理歇業登記，再參以警方於被告乙○○住處所扣
      得之大量光碟片封套及維修卡匣等物所用工具觀之，被告並未經營茶葉買賣資
      源，而係以此作為販賣盜版光碟、卡匣之掩飾。因此被告乙○○確有販賣該等
      光碟及卡匣之情事，應可認定。是被告上開辯稱並未從事販賣非法重製之遊戲
      軟體之行為云云，亦不足採。
（三）扣案如附件二至七及十一所示之光碟與卡匣中，各存有任天堂公司、告訴人新
      力公司所享有著作權之遊戲軟體，其中附件三、十一所示卡匣封面與表面各有
      前述任天堂公司所享有商標權之「任天堂」等商標；而附件二、四至七所示光
      碟片透過電視遊樂器執行，會出現前述新力公司所享有之「ＰＳ設計圖」商標
      ，業經另案原審會同另一被告陳正忠及告訴代理人等當庭勘驗扣案光碟與卡匣
      無誤，有勘驗筆錄、告訴人等所提出之光碟與卡匣之清冊、上開扣案光碟與卡
      匣之照片、經濟部中央標準局商標註冊證、著作權明細表等物在卷可稽（見台
      灣屏東甲方法院八十九年易字第五七九號卷宗）；而「任天堂」、「P S設計
      圖」之商標業經任天堂公司、新力公司分別向經濟部中央標準局取得商標專用
      權，指定使用於電腦、錄有電腦程式之磁碟、磁卡、磁帶及光碟之商品上，現
      仍在專用權期間內，有中華民國商標註冊證在卷可稽，而商標法第六條係規定
      ：「商標之使用，係指為行銷之目的，將商標使用於商品或其包裝容器、標帖
      、說明書、價目表或其他類似物件上」，並非規定須將「商標使用於商品及其
      包裝上」，是依本條文義，只要商標附著之客體符合本條所列物件之一，且使
      用人具有行銷之目的，即符合所謂「商標使用」；本案查扣之如附件二至七及
      十一所示之遊戲光碟、卡匣，既係由案外人「販賣」交付予被告，故當初仿冒
      商標之該案外人當然具有以之為「行銷」的目的，而該等卡匣、光碟軟體之包
      裝上，固然無使用告訴人等之商標，惟該等卡匣、光碟經電視遊樂器執行時，
      則於電視螢幕上出現告訴人等已向我國註冊且現仍於專用期間內之「任天堂」
      、「ＰＳ設計圖」等商標影像，故依上開規定之意旨，本案查扣之卡匣、光碟
      自已符合商標法上「使用」之概念，而由於商標係商品來源之標示，其本質上
      之功能即在用以識別商品，故仿冒使用他人之商標於該商標所註冊使用之同一
      商品上或進而販賣該等仿冒品，除非有商標法第二十三條所定普通使用之情形
      ，否則，當然屬商標專用權之侵害。至於侵害人於行銷仿冒品時，主觀上是否
具有「使消費者誤認」之目的，在所不問；客觀上是否另有「搭售」侵權人所
      製造之自己產品，更無解於侵害商標專用權之罪責。更何況，由查扣之仿品外
      包裝觀之，其包裝紙上之遊戲名稱及圖樣可謂與真品完全相同，一般人若不施
      以特別注意，實難加以辨識，於客觀上已達致使消費者產生誤認之狀態，至為
      顯然。次按商標法第六十三條僅規定「明知為前條商品而販賣者」，就其文義
      觀之，行為人只要明知其所販賣之商品，係為第六十二條第一款所定使用相同
      或近似於他人註冊商標圖樣之同一或類似商品，或係第六十二條第二款之商品
      者，即為已足；且由商標法第六十二條與第六十三條之規定加以比較，第六十
      三條並未規定有「使人誤認或混淆商品」之意圖為要件，究其所以，係因商標
      主要在表彰商品來源，仿冒他人商標上即隱含有使消費者誤認商品來源之危險
      ，故立法者認為販賣者只須其明知販賣之商品係仿冒他人商標之商品而仍加以
      販賣，行為本身即應加以非難，不能僅以被告販賣仿品價格與真品卡匣、光碟
      之販售價格差別甚大，購買者應知並非真品，即認定被告並無欺騙他人之意圖
      ，致法律對於商標專用權之保護因取決於販賣場所及價格之高低而形同具文，
      有違立法之本意。
（四）又日本與我國就著作權之保護雖未訂立條約或協定，惟日本著作權法第六條第
      二款，有與我國著作權法第四條第一款類似之規定，亦即我國人之著作在日本
      最初發行或自發行之日起三十日之內在日本發行者，亦受該國著作權法之保護
      ，此經台北駐日經濟文化代表處於八十九年十一月二十九日以日新（８９）字
      第４６５４號函覆無誤，並有函覆之日本著作權法條文可參，是日本人之著作
      物在我國首次發行者，依我國著作權法第四條第一款之規定，亦受我國著作權
      法之保護。而扣案光碟及卡匣中之遊戲軟體雖均為外國法人之著作物，然其中
      Ｄｒ．ＭＡＲＩＯ（ＧＡＭＥＢＯＹ用）、ＧＯＬＦ（高爾夫球）等著作，均
      已應我國（舊）著作權法之規定，取得著作權登記之執照，此各有該著作權執
      照及警卷所附任天堂株式會社著作權明細表可稽，另口袋怪獸、抓猴歷險記、
      夢的冒險、龍騎士傳說等遊戲軟體，均為告訴人新力公司等於日本首次發行後
      三十日內即在我國出版發行之事實，亦有告訴人新力公司等所提出英特全股份
      有限公司之進貨單、首次公開發行資料等附卷可證，是可見扣案之物確為告訴
      人等所享有著作權，並應依我國之著作權法保障之著作物。
（五）次按刑法上所謂之常業犯，指反覆以同種類行為為目的之社會活動之職業性犯
      罪而言，至於犯罪所得之多寡，是否恃此犯罪為唯一之謀生職業，則非所問，
      縱令兼有其他職業，仍無礙於常業犯罪之成立，最高法院八十五年台上字第五
      一○號著有判例；本件被告係自八十八年二月間起，迄八十九年三月三日為警
      查獲時，長期從事前述意圖營利而交付侵害著作權之物與販賣仿冒商標商品，
      以其等從事此等行為時間之長，所販賣侵權光碟與卡匣數量之鉅，顯係反覆實
      施該社會活動為職業，並賴以維生，可見被告與陳正忠均係基於常業之犯意而
      為上述犯行。
（六）綜上所述，被告乙○○與陳正忠均犯有前述販賣仿冒商標商品及意圖營利而交
      付侵害他人著作權之物之行為，本件事證明確，被告乙○○之犯行洵堪認定。
二、核被告乙○○販賣版遊戲光碟片及卡匣之所為，係犯著作權法第九十四條之以犯
    同法第九十三第三款，同法第八十七條第二款之明知為侵害著作權之物，意圖營
    利而交付，侵害他人之著作權為常業罪。其以一行為侵害日商任天堂公司、日商
    新力公司、思奎爾公司、卡波光公司、可樂美公司之著作財產權，為想像競合犯
    ，應依刑法第五十五條之規定，從情節較重者處斷；又「任天堂」等及「P S設
    計圖」之商標圖樣，係相關大眾所共知之世界著名商標圖樣，且上開商標圖樣業
    經任天堂公司及新力公司向經濟部中央標準局註冊取得商標專用權，自應受我國
    商標法之保護，被告明知如附件二至七及十一所示之仿冒遊戲光碟片及卡匣係意
    圖欺騙他人於同一商品使用相同於他人註冊商標圖樣之仿冒商品，竟意圖營利，
    連續販入出售，核其此部份所為，係犯商標法第六十三條販賣仿冒他人商標之商
    品罪，其先後多次犯行，時間緊密，所犯構成要件相同之罪名，顯係基於概括犯
    意為之，為連續犯，應依刑法第五十六條規定以一罪論，被告乙○○與陳正忠間
    ，就前述犯行，有犯意連絡及行為分擔，皆為共同正犯；又其以一販賣行為犯上
    開二罪，並侵害告訴人等之著作權及商標權等數法益．應依想像競合犯規定從一
    重之著作權法第九十四條處斷。
三、原審予以論罪科刑，固非無見，惟查：（一）被告明知「ＰＳ設計圖」係日商新
    力公司享有商標專用權之商標圖樣，扣案之盜版電腦遊戲軟體光碟片，於電視遊
    樂器執行使用時，能在電視畫面中呈現上開商標圖樣，竟意圖欺騙他人及散布，
    販入擅自重製之盜版光碟賣出，是被告上開所為，另犯商標法第六十三條罪嫌，
    已如前所述，原審認此部分不能證明被告犯罪，尚有未合。（二）八十九年三月
    三日，被告經警查獲並扣案如附件一、二、三所示之光碟片計一萬零五百九十六
    片（原扣得一萬零八百八十一片，經勘驗後，確認其中有二百八十五片為無法使
    用且無法辨識之空白光碟）及Ｇ．Ｂ卡匣一百五十片；同日二十時十分許，警方
    在乙○○位於高雄市○○區○○街二五五號住處扣得進出貨單乙批，及自停放於
    該處門前之陳正忠所有車輛上扣得如附件四至十所示之光碟片計四千五百六十八
    片及如附件十一仿冒之Ｇ．Ｂ卡匣一百七十片，帳冊及改裝器具乙批，均為被告
    乙○○所有，且均係供犯本罪所用之物，應分別依刑法第三十八條第一項第二款
    或商標法第六十四條之規定宣告沒收，原審或計算錯誤，或未予列述，致有部分
    未予宣告沒收，亦有未合，被告上訴意旨，否認犯罪，雖無理由，惟原判決既有
    上開可議之處，仍應由本院予以撤銷改判，審酌被告犯罪期間長逾一年，所非法
    販賣之侵害他人著作權與商標權之物數量非少，嚴重破壞前述外國法人之財產法
    益及我國之國際形象，及犯罪後之態度等一切情狀，仍如原審量處有期徒刑貳年
    。扣案如附件一所示光碟九三○八片（原扣得一萬零八百八十一片，經勘驗後，
    確認其中有二百八十五片為無法使用且無法辨識之空白光碟片，另附件二所示違
    反商標法之光碟一二八八片，均應予扣除）、如附件八至十所示光碟共計四十片
    、及進出貨單、帳冊、改裝器具乙批，均為被告乙○○所有，且係供犯本罪所用
    之物，已據被告、證人謝枚君及告訴代理人等陳明在卷，均應依刑法第三十八條
    第一項第二款之規定宣告沒收。如附件二所示之仿冒遊戲光碟片計一千二百八十
    八片，如附件四至七所示之仿冒遊戲光碟片計四千五百二十八片，如附件三及十
    一所示之仿冒遊戲卡匣三百二十片，係被告觸犯商標法第六十三條之罪所販賣之
    商品，應依商標法第六十四條之規定宣告沒收。
據上論結，應依刑事訴訟法第三百六十九條第一項前段、第三百六十四條、第二百九
十九條第一項前段、著作權法第八十七條第二款、第九十三條、第九十四條、商標法
第六十三條、第六十四條、刑法第十一條前段、第二十八條、第五十五條、第五十六
條、第三十八條第一項第二款，判決如主文。
本案經檢察官劉文水到庭執行職務。
中    華    民    國      九十      年      十二      月     十三   日
                              臺灣高等法院高雄分院刑事第七庭
                                  審判長法官  李春昌
                                        法官  莊飛宗
                                        法官  黃憲文
右正本證明與原本無異。
如不服本判決，應於判決送達後十日內向本院提出上訴狀，其未述理由者並應於提
出上訴狀後十日內向本院補提理由書（應附繕本)。
                                      書記官  黃玉珠
中    華    民    國      九十      年      十二      月     十七   日
附錄：本判決論罪科刑法條：
著作權法第八十七條第二款
有下列情形之一者，除本法另有規定外，視為侵害著作權或製版權：
二、明知為侵害著作權或製版權之物而散布或意圖散布而陳列或持有或意圖營利而交
    付者。
著作權法第九十三條
有下列情形之一者，處二年以下有期徒刑，得併科新台幣十萬元以下罰金：
一、侵害第十五條至第十七條規定之著作人格權者。
二、違反第七十條規定者。
三、以第八十七條各款方法之一侵害他人之著作權者。
著作權法第九十四條
以犯第九十一條、第九十二條或第九十三條之罪為常業者，處一年以上七年以下有期
徒刑，得併科新臺幣四十五萬元以下罰金。
商標法第六十三條
明知為前條商品而販賣、意圖販賣而陳列、輸出或輸入者，處一年以下有期徒刑、拘
役或科或併科新臺幣五萬元以下罰金。
                                                                   Ｊ


司法院資訊處製作；財團法人民間司法改革基金會備份。
